　　　　　　　　　　　臺灣高等法院民事判決
　　　　　　　　　　　　　　　　　 98年度上更(一)字第103號
上　訴　人　鎰聖五金工業廠股份有限公司
法定代理人　張清南
訴訟代理人　林宜君律師
被上訴　人　石獅立群筆業有限公司
法定代理人　龔穎超
訴訟代理人　陳柏廷律師
上列當事人間請求損害賠償等事件，上訴人對於中華民國96年11
月22日臺灣板橋地方法院95年度訴字第2645號第一審判決提起上
訴，經最高法院第一次發回更審，本院於100年11月8日言詞辯論
終結，判決如下：
    主      文
上訴駁回。
第二審及發回前第三審訴訟費用（除確定部分外）由上訴人負擔
。
    事實及理由
壹、程序方面：
一、按未經認許其成立之外國法人，雖不能認其為法人，然仍不
    失為非法人之團體，苟該非法人團體設有代表人或管理人者
    ，依民事訴訟法第40條第3項規定，自有當事人能力。至其
    在台灣是否設有事務所或營業所則非所問（最高法院50年台
    上字第1898號判例意旨參照）。查被上訴人為大陸地區設立
    之公司，有外資企業登記基本情況表附卷可稽（見本院卷第
    144頁），則被上訴人在臺灣雖未設有事務所及營業所，依
    前揭說明，仍應認其為非法人團體，而有當事人能力。
二、次按「債之契約依訂約地之規定。但當事人另有約定者，從
    其約定」，臺灣地區與大陸地區人民關係條例第48條第1 項
    定有明文。本件上訴人起訴主張設於大陸地區之被上訴人向
    設於臺灣地區之伊購買黃銅棒，經伊指示伊設於大陸地區之
    關係企業東莞鎰聖金屬制品有限公司（下稱東莞鎰聖公司）
    交貨，是依上訴人主張，本件訂約地在臺灣地區，揆諸上開
    說明，本件準據法應依訂約地即中華民國法律。
貳、事實方面：
一、上訴人起訴主張：被上訴人法定代理人龔穎超（下稱龔穎超
    ）故意隱匿被上訴人財力狀況不佳之情，於民國（下同）94
    年7月及同年10月、11月間代表被上訴人先後向伊訂購黃銅
    棒，經伊指示關係企業東莞鎰聖公司交貨，由被上訴人自行
    派車取貨。詎被上訴人所交付第三人所簽發、面額港幣65
    萬8,746.52元、到期日為94年11月30日，用以支付第一批貨
    款之客票（下稱系爭客票），屆期提示竟遭退票，雙方協商
    結果，連同其餘貨款港幣88萬8, 600元，被上訴人表示共僅
    願給付人民幣71萬1,214. 52元，並簽發日期95年8月31日、
    付款人為中國工商銀行之同面額支票（下稱中國工商銀行支
    票）乙紙，以為支付。94年11月間，被上訴人再度派車至東
    莞鎰聖公司取貨，仍拒付貨款人民幣18萬6,268元，系爭中
    國工商銀行支票，屆期提示，因被上訴人已將帳戶銷戶，亦
    遭退票。顯見被上訴人自始即無意兌付貨款，經伊多次催討
    未果，始知受騙。是龔穎超施用詐術，取得上開貨物，致伊
    受有相當於貨款金額即人民幣89萬7,482元（角以下未計入
    ）之損害，爰依買賣契約請求被上訴人給付貨款人民幣89
    萬7,482元，並加計法定遲延利息，如不能給付人民幣時，
    按給付時人民幣即期賣出匯率折算新台幣給付；並依民法第
    184條第1項前段及第28條規定，請求被上訴人與龔穎超連帶
    給付人民幣89萬7,482元加計法定遲延利息，如不能給付人
    民幣時，按給付時人民幣即期賣出匯率折算新臺幣給付等語
    。
二、原審為上訴人全部敗訴之判決，上訴人不服，提起上訴，經
    本院前審判決被上訴人應給付上訴人人民幣71萬1,214元本
    息，而駁回上訴人訴請被上訴人給付上開94年11月間之貨款
    人民幣18萬6,268元部分，並駁回上訴人依侵權行為法則訴
    請龔穎超與被上訴人連帶給付部分。被上訴人就本院前審判
    決其敗訴部分不服，向最高法院提起上訴，上訴人就本院前
    審判決其敗訴部分未據聲明不服，已告確定（故本院僅須就
    上訴人上開依買賣關係請求被上訴人給付貨款人民幣71萬
    1,214元本息部分為審究，附此敘明）。上訴人並於本院聲
    明為：(一)原判決除確定部分外廢棄。(二)上開廢棄部分，被上
    訴人應給付上訴人人民幣71萬1,214元及自起訴狀繕本送達
    之翌日起，至清償日止，按年息5%計算之利息，如不能給付
    人民幣時，應按給付時人民幣即期賣出匯率折算新臺幣給付
    。(三)願供擔保請准宣告假執行。
三、被上訴人則以：伊係於94年間，向訴外人東莞鎰聖公司購買
    黃銅棒，並非向上訴人購買，因東莞鎰聖公司未按時交貨，
    致伊無法正常生產，受有鉅額損害，已由福建石獅市人民法
    院審理中。另上訴人曾對伊法定代理人龔穎超提出刑事詐欺
    罪之告訴，業經臺灣板橋地方法院檢察署檢察官為不起訴處
    分確定等語，資為抗辯。而答辯聲明為：上訴駁回。
四、查上訴人主張被上訴人向伊購買系爭黃銅棒，迄積欠貨款人
    民幣71萬1,214元（下稱系爭貨款）未付等語，為被上訴人
    所否認，並以前詞置辯。是本件所應審究者核為：(一)兩造就
    系爭價值人民幣71萬1214.52元之黃銅棒（下稱系爭黃鍋棒
    ）有無成立買賣契約？(二)上訴人依買賣契約請求被上訴人給
    付系爭貨款有無理由？
五、經查：
  (一)按當事人主張有利於己之事實者，就其事實有舉證之責任；
    ，民事訴訟法第277條前段定有明文。又主張法律關係存在
    之當事人，須就該法律關係發生所須具備之特別要件，負舉
    證之責任。而此特別要件之具備，苟能證明間接事實並據此
    推認要件事實雖無不可，並不以直接證明者為限，惟此經證
    明之間接事實與要件事實間，須依經驗法則足以推認其因果
    關係存在者，始克當之。倘負舉證責任之一方所證明之間接
    事實，尚不足以推認要件事實，縱不負舉證責任之一方就其
    主張之事實不能證明或陳述不明、或其舉證猶有疵累，仍難
    認負舉證責任之一方已盡其舉證責任，自不得為其有利之認
    定（最高法院91年度台上字第1613號判決要旨參照）。本件
    上訴人既主張系爭黃銅棒之買賣契約係存在於兩造間，自應
    由上訴人就此有利於己之事實負舉證之責。
  (二)查上訴人固提出系爭客票及中國銀行（香港）有限公司退票
    通知書、收貨簽收單、系爭中國工商銀行支票及退票理由書
    、傳真函及石獅立群筆業與臺灣益聖銅棒賬務處理意見（下
    稱帳務處理意見書）等為證（見原審卷第8至11頁，本院前
    審卷第25至26頁），惟查：
    1.系爭客票之發票人為為恆豐（國際）發展公司，英文名稱
      為記載為「EAGLE（INTERNATIONAL）DEVELOPMENT CO.」
      ，受款人則為「LEE YUET KWAI」（見原審卷第8頁），均
      非本件當事人，被上訴人亦未於系爭客票上為背書或保證
      ，已難認系爭客票確係被上訴人所交付。上訴人固主張之
      所以受款人為「LEE YUET KWAI 」，係因斯時臺灣之銀行
      並未開放兌換人民幣之服務，故有人民幣需求之廠商均採
      用未指定受款人之支票，再透過匯兌工作者完成匯兌取款
      云云，然其未能證明系爭客票確為被上訴人為給付系爭貨
      款而交付，自不足據以為有利於上訴人主張之認定。
    2.依上訴人所提出94年11月間之收貨簽收單（見原審卷第9
      至10頁），其上抬頭處雖載有「立群」及規格、數量、單
      價，並有「鎰聖」英文縮寫「YS」等，且經訴外人胡冰鎂
      等人簽收，惟東莞鎰聖公司之英文名稱為「DONGGUAN YI
      SHENG METAL PRODUCTS CO., LTD」（見本院前審卷第47
      頁所附該公司營業執照），其「鎰聖」之英文縮寫亦為「
      YS」，是依上開收貨簽收單之記載，實不足證明被上訴人
      係向上訴人而非東莞鎰聖公司訂購系爭價值人民幣71萬12
      14.52元之黃銅棒之事實，遑論此部分之貨款（即人民幣
      18萬6,268元部分），業經判決上訴人敗訴確定，亦已如
      前述。
    3.上訴人雖主張龔穎超曾代表被上訴人提出95年3月14日帳
      務處理意見書，連同系爭中國工商銀行支票於同年月15日
      一併傳真予上訴人，嗣並交付系爭中國工商銀行支票用以
      清償系爭貨款等語，惟此為被上訴人所否認。查：
      (1)系爭帳務處理意見書固記載有：「石獅立群筆業向臺灣
        益（應為鎰）聖購買銅棒，由于供方不能按時交貨，造
        成石獅立群筆業公司無法正常生產，同時引起連鎖反應
        ，造成大量產品積壓，無法正常交付給客戶手中，信益
        受到影響等。由于此原因，造成立群筆業積欠臺灣益聖
        銅棒貨款人民幣711,214.52，與臺灣益聖張清南及太太
        多次電話及面談，達成意見如下：由于供貨方臺灣益聖
        無法按時交貨，造成…立群公司直接損失人民幣壹佰伍
        拾多萬元，…間接損失人民幣3,292,643.00元。由于立
        群筆業公司兼股份制公司，其股東大多數不同意支付臺
        灣益聖貨款，主要是益聖已造成立群公司的損失，為了
        今後的合作，立群股東龔先生個人願付臺灣益聖貨款人
        民幣711,214.52，臺灣益聖保證其以後沒有其他事項。
        同時立群公司其他股東保留向益聖要求對其造成的損失
        賠償的法律訴訟請求。」等語（見本院前審卷26頁），
        惟其上並無被上訴人之用印，亦無龔穎超以被上訴人法
        定代理人之身分之用印或署名；至於傳真函上雖載有：
        「一式兩份傳真，一份是賑（應為帳）務處理意見，一
        份是支票副本，請收到傳真後，如同意賑務處理意見，
        請盡快在（賑務處理意見）文件上簽章簽署回傳真給我
        ，我再把支票寄到您指定地點…」（見本院前審卷25頁
        ），然其上署名者為「亞超」，非龔穎超，則系爭帳務
        處理意見書及傳真函是否果為龔穎超以被上訴人法定代
        理人身分所為，已有疑義。上訴人主張依系爭帳務處理
        意見書及傳真函之內容，以及系爭中國工商銀行支票面
        額與意見書所載相符等情，可認系爭買賣契約係存在於
        兩造間云云，即不足取。
      (2)系爭中國工商銀行支票上雖載有收款人為鎰聖五金工業
        廠股份有限公司、金額人民幣柒拾壹萬壹仟貳佰壹拾肆
        元伍角貳分正、用途貨款等語（見原審卷第11頁）。然
        查系爭中國工商銀行支票帳戶係深圳立群公司所開設，
        其預留印鑑卡之小章為其法定代理人吳清宗之印文，有
        深圳立群公司於中國工商銀行開戶資料乙份可佐（見本
        院卷第211至224頁），而系爭中國工商銀行支票上出票
        人簽章部分，大章部分亦係為訴外人「深圳市立群筆業
        有限公司」（下稱深圳立群公司），非被上訴人公司之
        印文，小章部分則係繁體之「龔穎超」印文，亦與系爭
        支票帳戶之預留印鑑卡所載不符，至於領取系爭支票之
        自然人因時間久遠已無法查明等情，有海峽兩岸共同打
        擊犯罪及司法互助協議調查取證回復書在卷可佐（見本
        院卷第209頁），是系爭中國工商銀行支票既非被上訴
        人所簽發，自形式上以觀，即不足據以認被上訴人與上
        訴人就系爭黃銅棒有買賣之合意。衡諸常情，臺灣之公
        司在大陸另設公司，該大陸公司在大陸所為交易，指定
        付款予在臺灣之公司，亦非少見，亦難以上訴人持有系
        爭中國工商銀行支票，即得認定系爭黃銅棒係由龔穎超
        以被上訴人之法定代理人身分向上訴人購買。
      (3)上訴人復主張系爭帳務處理意見書及傳真函其上之電話
        傳真號碼係000-00000000，與龔穎超開設之香港公司傳
        真號碼相同，且依電腦網站資料所載，設於香港之「EA
        GLE（INTERNATIONAL）DEVELOPMENT CO.」之傳真號碼
        亦同上開號碼，可知系爭帳務處理意見書及傳真函確係
        龔穎超所為等語。然該意見書及傳真函上既均無龔穎超
        或被上訴人之署名，業如前述，自難據電話傳真號碼相
        同即認龔穎超係基於被上訴人之法定代理人身分代表被
        上訴人向上訴人訂購系爭黃銅棒。
      (4)上訴人另主張依被上訴人公司章程第1章第3條所載：「
        投資者名稱：香港立群貿易公司，…，電話：00000-00
        000000」（見本院卷第146頁）與上開龔穎超名片上所
        載聯絡電話相同（見本院前審卷第108頁），可知系爭
        黃銅棒為龔穎超以被上訴人法定代理人身份與上訴人所
        接洽、承購云云。惟上開第1章第3條係規定被上訴人投
        資者為香港立群貿易公司，而其法定代理人亦為龔穎超
        （見本院卷第146頁被上訴人公司章程第1章第3條），
        電話號碼相同為事理之常，自不足據此認定系爭黃銅棒
        買賣係存在於兩造間。上訴人再主張被上訴人公司係生
        產「EAGLE」牌筆系列，另深圳立群公司網站資料則記
        載有「EAGLE成立於1991年生產基地在福建省石獅市」
        ，該公司註冊地亦記載為深圳市和福建省，可知被上訴
        人與深圳立群公司實係同一公司，僅註冊地點不同，二
        公司間關係密切云云，雖亦據其提出龔穎超名片及網路
        資料為佐（見本院前審卷第108頁，本院卷第42至49頁
        ）。但查被上訴人係由外資企業即香港立群貿易公司出
        資設立，其公司章程並無子公司、分公司之相關規定，
        有被上訴人公司登記基本情況表、章程附卷可稽（見本
        院卷第144至152頁），而深圳立群公司則係由訴外人陳
        建設及吳清宗出資設立，由吳清宗任總經理及執行董事
        ，有深圳市市場監督管理局註冊登記信息查詢單附卷可
        參（見本院卷第177至178頁），堪認被上訴人與深圳立
        群公司係獨立之二家公司，縱認二者關係密切，亦不足
        以上訴人持有發票人為深圳立群公司之系爭中國工商銀
        行支票，而得認該支票係龔穎超以被上訴人法定代理人
        身分，為給付被上訴人系爭貨款而簽交。
    4.按公司各有其獨立之法人格，本件訴外人東莞鎰聖公司係
      於大陸地區設立之公司，有該公司營業執照附卷可參（見
      本院卷第50頁），尚難以東莞鎰聖公司係上訴人在大陸所
      設之工廠，即得認系爭黃銅棒買賣契約係存在於兩造間，
      而非被上訴人與東莞鎰聖公司間。至於東莞鎰聖公司雖提
      出說明書謂系爭黃銅棒係由被上訴人向上訴人訂購，通知
      東莞鎰聖公司出貨云云，然查上訴人與東莞鎰聖公司之法
      定代理人均為同一人即張清南，有上開公司營業執照可佐
      （見本院卷第50頁），則東莞鎰聖公司所出具之說明書，
      容有偏頗之虞，難認上訴人已盡其舉證之責。上訴人復未
      能舉證證明系爭黃銅棒買賣契約確係由被上訴人與其所締
      結，其主張即不足採。
    5.至於龔穎超迭於其被訴詐欺偵查案件中及本院訴訟審理中
      陳稱系爭黃銅棒買賣乃存在於被上訴人與東莞鎰聖公司間
      ，而非存在於兩造間甚明（見臺灣板橋地方法院檢察署96
      年偵字第2766號卷第12頁、原審卷第54頁、本院前審卷第
      37頁），並經本院依職權調取上開偵字卷查閱屬實，殊不
      足為上訴人有利之認定，上訴人請求訊問龔穎超，即無必
      要，附此敘明。
六、綜上所述，上訴人之主張既無法證明。從而，上訴人本於買
    賣契約法律關係，請求被上訴人給付其人民幣71萬1,214元
    ，及自起訴狀繕本送達之翌日起，至清償日止，按年息5%計
    算之利息，不應准許。原審為上訴人敗訴之判決，核無不合
    ，上訴意旨指摘原判決不當，求予廢棄改判，為無理由，應
    予駁回。
七、至兩造其餘攻擊防禦方法及未經援用之證據，經斟酌後認為
    均不足以影響本判決之結果，自無逐一詳予論駁之必要，附
    此敘明。
據上論結，本件上訴為無理由，依民事訴訟法第449條第1項、第
78 條，判決如主文。
中    華    民    國   100    年    11    月    22    日
                    民事第六庭
                        審判長法  官  蔡燉
                              法  官  劉坤典
                              法  官  黃莉雲
正本係照原本作成。
如不服本判決，應於收受送達後20日內向本院提出上訴書狀，其
未表明上訴理由者，應於提出上訴後20日內向本院補提理由書狀
（均須按他造當事人之人數附繕本）上訴時應提出委任律師或具
有律師資格之人之委任狀；委任有律師資格者，另應附具律師資
格證書及釋明委任人與受任人有民事訴訟法第466條之1第1項但
書或第2項（詳附註）所定關係之釋明文書影本。
中    華    民    國   100    年    11    月    23    日
                              書記官  魏汝萍
附註：
民事訴訟法第466條之1（第1項、第2項）：
對於第二審判決上訴，上訴人應委任律師為訴訟代理人。但上訴
人或其他法定代理人具有律師資格者，不在此限。
上訴人之配偶、三親等內之血親、二親等內之姻親，或上訴人為
法人、中央或地方機關時，其所屬專任人員具有律師資格並經法
院認為適當者，亦得為第三審訴訟代理人。